【裁判字號】    94,交上易,42
【裁判日期】    950222
【裁判案由】    過失傷害
【裁判全文】
臺灣高等法院刑事判決                94年度交上易字第42號
上  訴  人
即  被  告  甲○○
選任辯護人  蔡志雄律師
上列上訴人因過失傷害案件，不服臺灣臺北地方法院93年度交易
字第137號，中華民國94年1月19日第一審判決（起訴案號：臺灣
臺北地方法院檢察署93年度偵字第5157號），提起上訴，本院判
決如下：
    主  文
原判決撤銷。
甲○○從事業務之人，因業務上之過失傷害人，處拘役拾日，
如易科罰金，以佰元折算壹日。
    事  實
一、甲○○考領有小型車職業駕駛執照，係以駕駛車號九五八－
    ＬＨ營業小客車（下簡稱：計程車）搭載乘客為業，屬從事
    駕駛業務之人。民國九十二年六月十一日十七時許，駕駛車
    號九五八－ＬＨ號計程車，沿臺北市○○路○段由東往西方
    向車道行駛，途經臺北市○○路○段與該路八四七號旁之北
    南向無名巷道之交岔路口時，本應注意車前狀況（此車前狀
    況包含右前方），隨時採取必要之安全措施，並應注意於行
    經無號誌交岔路口時，應減速慢行，作隨時停車之準備，又
    依其當時之行進方向，由於東西向之八德路四段至該路口前
    於道路邊緣設有橋墩阻隔視線，致其駕駛計程車沿由東往西
    方向車道行駛至該路口前，於尚未駛入路口內時，無法清楚
    觀察到其右前方上開無名巷道內之車行狀況，依此特殊路況
    ，甲○○更應深切注意當其駕駛計程車於減速慢行欲通過路
    口前之同時，必須觀察其右前方巷道路口有無車輛駛出（因
    該巷為單行道，該路口左方巷口應無車駛出），作隨時停車
    之準備及必要之安全措施，復依當時為白晝，天候狀況為晴
    ，路面乾燥、無缺陷，以及其計程車行駛之車道距其右前方
    之無名巷道巷口尚有可資觀察反應之適當距離等情觀之，亦
    無何不能注意之情事，其竟於駕駛計程車通過上開路口之前
    ，疏未注意觀察其右前方之無名巷道有無車輛駛出且未作隨
    時停車之準備，適有乙○○駕駛車號ＬＤＳ－四九九號重型
    機車，沿上開無名巷道內由北往南方向行駛至上開交岔路口
    前欲駛入同一交岔路口，乙○○本應注意該巷道係屬未劃設
    車道線或行車分向線之道路，行車時速不得超過三０公里，
    且車輛行至無號誌而無交通警察指揮之交岔路口時，支線道
    車應讓幹線道車先行，並應注意於其行駛之巷道路口前設有
    「停」字標誌，其應依該標誌指示將機車停於屬支線道之巷
    道路口前觀察，讓幹線道車先行，俟幹線道無車欲同時通過
    路口而認為安全時，方得再行通過，而依當時情形亦無不能
    注意情事，乙○○竟疏未注意採取應停車於巷口前觀察讓幹
    線車道先行之措施，逕以時速四０公里之速度駕駛機車超速
    自該巷道直接駛入上開交岔路口內，因甲○○於駕駛計程車
    駛入該路口之時，未注意觀察其右前方上開巷口有無車輛駛
    出，迨其見及乙○○駕駛機車超速亦駛入同一路口時，已煞
    停、閃避不及，甲○○駕駛之計程車右前保險桿處與乙○○
    駕駛之機車左側車身發生擦撞，致乙○○人車倒地，受有左
    側脛骨腓骨開放性粉碎性骨折傷害。肇事後，甲○○留於現
    場向嗣趕至現場處理尚不知肇事者為何人之警員丙○○，自
    承其係駕駛車號九五八－ＬＨ號計程車之肇事者而自首。
二、案經被害人乙○○訴由臺灣臺北地方法院檢察署檢察官偵查
    ，檢察官聲請以簡易判決處刑，經原審認不宜以簡易判決處
    刑，改依通常程序審理，甲○○並接受裁判。
    理  由
壹、認定犯罪事實所憑之證據及理由：
一、告訴人乙○○交通事故談話紀錄表之證據能力：
    就告訴人乙○○（下簡稱：告訴人）因本件交通事故於案發
    當日九十二年六月十一日十八時十分許在臺北市立忠孝醫院
    接受警員詢問而製作之交通事故談話紀錄表，被告及其辯護
    人與檢察官於本院審判期日均同意得作為證據（見本院審判
    筆錄第四頁），本院斟酌告訴人當時有於該談話紀錄表相關
    位置簽名確認，依其當時陳述作成之外部情況（距事發時間
    最近，記憶最鮮明，且較未深刻考量訴訟成敗之問題），認
    為適當，該談話紀錄表記載之告訴人陳述，依刑事訴訟法第
    一百五十九條之五第一項規定，應有證據能力，合先敘明。
二、訊據上訴人即被告甲○○對其於前揭時地駕駛計程車與告訴
    人駕駛之機車發生碰撞肇事之事實，坦承不諱，並經告訴人
    指訴在卷，且有道路交通事故調查報告表及現場圖各一份以
    及車禍現場計程車與機車碰撞後相關位置之照片及現場路況
    照片在卷可資佐證（照片見他字卷第二八頁至第三三頁、本
    院卷第五三頁至第五八頁）。又告訴人因本件車禍受有左側
    脛骨腓骨開放性粉碎性骨折之傷害，亦有臺北市立忠孝醫院
    診斷證明書一紙在卷可證。
三、被告辯稱：告訴人駕駛機車超速從巷口衝出來，我來不及煞
    車，是告訴人機車撞上我計程車，我無過失等語。被告辯護
    人為被告辯護意旨略稱：原審判決未斟酌「信賴原則」等語
    。經查：
    (一)本件車禍肇事地點，係臺北市○○路○段與八德路四段八
      四七號旁之無名巷道（下簡稱：無名巷道）之交岔路口內
      ，二者皆屬市區道路○○○路四段係雙向二線道，呈東西
      走向，被告當時係駕駛計程車沿由東往西方向車道行駛，
      該車道寬三點三公尺（對向車道寬四點四公尺），惟該車
      道右側路面邊線至路邊水泥橋墩之間尚有甚寬之路肩及人
      行道共約四點六公尺，在該路口前之八德路四段東往西車
      道地面有「慢」字之標線，該無名巷道則為單行道，呈北
      往南走向，告訴人當時係駕駛機車由上開路口北側之該巷
      道內欲駛入同一交岔路口，而告訴人機車行駛之該巷道共
      寬六點七公尺，未劃設車道線或行車分向線分道，且該巷
      道之路口前設有一「停」字標誌，該交岔路口未設有燈光
      號誌，屬無號誌交岔路口，車禍發生後，被告駕駛之計程
      車係停於八德路四段東往西方向車道之交岔路口內之黃網
      線區內，車身略向左偏斜（約八點六度），車頭及車尾距
      其右方之無名巷道巷口各約七點五公尺及六點八公尺，告
      訴人機車則左倒於計程車右前方，計程車係右前保險桿破
      損、告訴人機車則係左前車頭、左側車身有擦痕、右底盤
      底板斷裂，二車撞擊處應係計程車右前保險桿處與機車左
      側車身等事實，有現場圖及道路交通事故調查報告表各一
      份以及車禍現場計程車與機車碰撞後相關位置之照片、本
      院囑託臺北市政府警察局交通大隊松山小隊所拍攝之現場
      路況照片在卷可參，並經被告及告訴人於警詢及偵審中分
      別陳述其二人當時車行方向及撞擊點等事實明確。
    (二)按道路交通之「停」字標誌，係停車再開標誌，用以告示
      車輛駕駛人須停車觀察，認為安全時，方得再開，設於安
      全停車視距不足之交岔道路次要道路口；而設於地面之「
      慢」字標線，係用以警告車輛駕駛人前面路況變遷，應減
      速慢行，為道路交通標誌標線號誌設置規則第五十八條、
      第一百六十三條所明定；又九十二年六月十一日本件車禍
      發生當時施行之道路交通安全規則第九十三條第一項第一
      款規定：行車速度，依標誌或標線之規定，無標誌或標線
      者，在市區道路，時速不得超過五０公里，在郊外道路時
      速不得超過六０公里；但在未劃設車道線或行車分向線之
      道路，市區時速不得超過三０公里，郊外時速不得超過四
      ０公里，是依此等規定，再參以八德路四段與該無名巷道
      路幅寬度之差距，顯證：八德路四段係幹線道，該無名巷
      道為支線道，且該無名巷道因屬未劃設車道線或行車分向
      線之市區道路，其行車速度不得逾時速三０公里，並有卷
      附之道路交通事故調查報告表記載可稽。又由於八德路四
      段於近上開路口處兩側道路邊緣設有橋墩，駕駛如計程車
      之小客車沿由東往西方向車道行駛至該路口前時，因有橋
      墩阻隔視線，使計程車於尚未駛入路口內之前，駕駛人係
      無法清楚觀察到其右前方上開無名巷道內車行狀況之事實
      ，亦有被告於本院提出之照片一幀在卷可參（見本院卷第
      三九頁）。
    (三)就事發當時之情形，被告於警詢中供稱：「我當時見到對
      方時，已在我面前，我趕快煞車並將方向盤往左移，因對
      方以很快速度從巷子衝出來。肇事當時車速約二十公里」
      云云（見他字卷第二三頁），於本院審理時則供稱：「我
      有減速慢行，當時他時速真的很快，我有看到他，但真的
      很快來不及就撞上了，我根本來不及讓他。（問：到了路
      口減速慢行，是否有左右查看？）我有稍微注意，但沒有
      很仔細，當時真的沒有看到他」等語（見本院審判筆錄第
      七頁）。而告訴人於警詢中則稱：「一看到對方時即已撞
      上，對方速度太快。（我）肇事當時時速四十左右」等語
      （見他字卷第二四頁）。查：告訴人嗣於偵審中雖否認其
      當時車速有至時速四十公里，並稱：警詢中因當時被撞後
      精神不好云云（見原審卷一第四０頁），但其於原審亦承
      認在上開談話紀錄表內「肇事當時時速四十左右」等語處
      之簽名，確係其本人所簽（見原審卷一第四０頁），證人
      即當時詢問告訴人製作該談話紀錄表之警員丙○○於本院
      亦結證稱：筆錄中記載時速四十左右是告訴人本人所說，
      再請他簽名認可等語（見本院審判筆錄第四頁）。告訴人
      既有於上開筆錄相關記載處簽名確認，再參以告訴人於警
      詢中亦供稱：其自己車速很慢，出巷口見沒車才駛出，對
      方速度太快等語（見偵查卷第二四頁），顯見告訴人當時
      意識正常，知主張被告車速過快，則其嗣後所稱：警詢中
      因當時被撞後精神不好云云，顯非事實。復依告訴人於警
      詢中之陳述，距事發時間最近，當時之記憶應尚鮮明，且
      因甫發生車禍，較未深刻考量訴訟成敗及超速之問題等情
      ，再佐以被告於警詢中亦供稱：告訴人當時時速真的很快
      等語，應認告訴人於警詢中所述之其自己當時車速之陳述
      較為可採。至於被告於警詢中供稱：其當時車速僅時速二
      十公里云云，核與告訴人於警詢中指稱：被告車速太快等
      語不符，因現場無煞車痕可資查證，有卷附現場圖及照片
      可稽，則被告當時駕駛計程車之實際車速尚難認定。惟由
      被告及告訴人於警詢及被告於本院審理時之供證觀之，其
      二人均係於二車於上揭路口內行將撞擊之際，始發現對方
      車輛之事實，至為灼然。
    (四)按汽車（依道路交通安全規則第二條第一項第一款規定，
      機車係屬道路交通管理處罰條例及該條例第九十二條授權
      制定之道路交通安全規則所規定之「汽車」之一種）行駛
      時，駕駛人應注意車前狀況，並隨時採取必要之安全措施
      ；而汽車於行經無號誌（指無管制燈光號誌）交岔路口時
      ，應減速慢行，作隨時停車之準備；車輛行至無號誌而無
      交通警察指揮之交岔路口，支線道車應暫停讓幹線道車先
      行，本案發生當時施行之道路交通安全規則第九十四條第
      三項、第九十三條第一項第三款（九十二年十月十五日修
      正改為第二款）、第一百零二條第一項第二款分別定有明
      文，且依前述道路交通標誌標線號誌設置規則第五十八條
      、第一百六十三條之規定及現場相關路口前之「慢」字標
      線及「停」字標誌所代表之意義，被告駕駛計程車沿八德
      路四段行至上開交岔路口前時，即應注意車前（包含右前
      方）狀況，減速慢行，作隨時停車之準備，並應注意前方
      路口右側單行道巷道路口有無車輛駛出，以便及時採取必
      要之安全措施，而告訴人駕駛機車沿無名巷道欲駛入同一
      交岔路口前時，亦應依路口前「停」字標誌之指示，於駕
      駛機車欲駛出該巷道駛入上開交岔路口之前，應先將機車
      暫停於巷口前，看清幹線道之八德路四段是否有車正欲經
      過交岔路口，並應讓幹線道車輛先行，在幹線道左右無來
      車欲通過路口而認為安全之情況下，其始得駕駛機車通過
      交岔路口，更不得超速行駛搶先通過路口。被告及告訴人
      分別係駕駛計程車及機車之用路人，自應注意遵守上開規
      定及現場標線、標誌之指示。又被告雖辯稱：接近該路口
      時，有橋墩阻擋其視線，無法直接見到巷內車輛之行進狀
      況等語，固有其提出之照片為證，惟被告於駕車行經該路
      口時，既有注意車前（包含右前方）狀況，並隨時採取必
      要安全措施，及應減速慢行，作隨時停車準備之注意義務
      ，則遇此特殊路況，其更應採取必要之安全措施，即減慢
      車行速度趨近交岔路口，注意觀察其右前方之該無名巷道
      內有無車正欲駛出欲通過同一交岔路口（因該無名巷係單
      行道，該路口左方巷口應無車駛出），並作隨時停車之準
      備，以便能及時採取必要之安全措施，以避免危險之發生
      （查未超過車行限速標準與未減速慢行不同，未超過車行
      限速標準不得謂已減速慢行）。復依卷附之道路交通事故
      調查報告表所載，當時為白晝，天候狀況為晴，路面乾燥
      、無缺陷，道路無障礙物等情觀之，被告及告訴人亦無何
      不能注意之情事。且現場八德路四段由東往西方向之車道
      寬三點三公尺，而該車道右側路面邊線至路邊水泥橋墩之
      間尚有甚寬之路肩及人行道共約四點六公尺，車禍發生後
      ，被告駕駛之計程車係停於八德路四段東往西方向車道之
      交岔路口內之黃網線區內，車身略向左偏斜（約八點六度
      ），車頭及車尾距其右方之無名巷道巷口各約七點五公尺
      及六點八公尺等情，業見前述，亦足認無論被告計程車與
      告訴人機車於駛近該路口時，與各路口間（被告計程車與
      無名巷道巷口間，告訴人機車與八德路四段東往西方向車
      道之路口間），在垂直直線距離上均尚有至少四點六公尺
      以上之觀察、反應空間（以斜線距離計算則更長），若其
      二人各於駕車駛入上開路口之前均有注意車前之右前方巷
      道路口（被告）及左前方八德路四段東往西方向車道路口
      （告訴人）之車行狀況，復有減速慢行作隨時停車之準備
      ，應均能及時發現對方正駕車駛入同一路口，而能及早採
      取必要之煞停、閃避措施，亦不會有猝不及反應之情形發
      生。被告以橋墩阻擋視線為由，主張：不能注意云云，尚
      不足採。查：依被告及告訴人前揭供證觀之，其二人於駕
      車駛入上開交岔路口之際顯然均未注意觀察對方路口之車
      行狀況，始皆於行將撞擊之際始發現對方之車輛，是被告
      及告訴人當時均未注車前狀況（分別為右前方、左前方）
      ，作隨時停車之準備甚明。被告於駕駛計程車直接駛過該
      交岔路口時，未注意其右前方路口之狀況，作隨時停車之
      準備，以致迨見及告訴人駕駛之機車駛至其計程車右前側
      時始發覺該車，一時煞停、閃避不及，其駕駛之計程車與
      告訴人駕駛之機車發生碰撞，造成告訴人受有上揭傷害，
      被告自有應注意能注意而不注意之過失。雖然告訴人亦疏
      未注意，不僅有超速行駛之情況，且未依規定於駕駛機車
      駛入上開交岔路口之前，先將機車暫停於巷口前，看清幹
      線道之八德路四段是否有車正欲經過交岔路口，並應讓幹
      線道車輛先行，即貿然搶先通過路口，於本件車禍之發生
      ，亦與有甚為嚴重之過失。惟此不影響被告過失責任之成
      立。而告訴人因
      本件車禍受傷，與被告之過失行為間並有因果關係。
    (五)本案車禍之肇事責任，先後經原審、本院分別囑託臺北市
      車輛行車事故鑑定委員會、臺北市車輛行車事故鑑定覆議
      委員會及國立交通大學鑑定。其中臺北市車輛行車事故鑑
      定覆議委員會鑑定結果，認告訴人有支線道車未讓幹道車
      先行之情事，另涉嫌超速行駛，為肇事主因，被告雖為幹
      線道車有優先路權，惟行經無號誌交岔路口依規定仍應減
      速慢行作隨時停車之準備，被告行經該交岔路口未能充分
      掌握車前狀況並作隨時停車之準備，有涉嫌未注意車前狀
      況之情事，為肇事次因，有該委員會九十三年十一月二十
      九日第六三七二號臺北市車輛行車事故鑑定覆議委員會鑑
      定覆議意見書一份在卷可參（見原審卷二第二頁至第四頁
      ）。相對於此，臺北市車輛行車事故鑑定委員會及國立交
      通大學則均鑑定認為：本件車禍係告訴人之支線道車未讓
      幹線幹車先行，並涉嫌超速行駛，係肇事原因，被告無肇
      事因素，亦有臺北市車輛行車事故鑑定委員會九十三年六
      月二十三日北鑑審字第０九三三０一四三九００號函檢送
      之鑑定意見書及國立交通大學九十五年一月十日交大管運
      字第０九五００００一四七號函檢送之行車事故鑑定意見
      書各一份在卷可查（見原審卷一第十七頁至第十八頁、本
      院卷第七一頁至第七二頁）。惟查：於行經無號誌交岔路
      口時，幹線道車固有優先通過權，但其駕駛人仍有注意車
      前狀況，隨時採取必要安全措施，以及減速慢行，作隨時
      停車準備之注意義務，此與設有紅、綠管制燈光號誌之交
      岔路口不同，並不得謂於幹線道行駛車輛之駕駛人因有優
      先通過權，即可不注意交岔路口內各路口車輛行駛之狀況
      ，且所謂減速慢行作隨時停車之準備與未超速行駛非屬同
      一層次之問題，亦不得以未超速行駛即謂已有作減速慢行
      及隨時停車準備之動作，此見交通法規對於無號誌交岔路
      口之行進特設有前揭規定以及本案現場之幹線道路口前設
      有「慢」字標線，自可明瞭。被告就本件車禍之發生，有
      未注意車前狀況等過失，業如前述，臺北市車輛行車事故
      鑑定委員會及交通大學之鑑定意見，徒以優先通過權之歸
      屬認被告並無肇事因素，未針對道路交通安全規則第九十
      三條第一項第三款、第九十四條第三項等規定之注意義務
      為說明，尚有未洽，難以據為有利於被告之認定，附此敘
      明。
    (六)至於被告辯護人援引信賴原則主張被告應免責。惟按汽車
      駕駛人對於防止危險發生之相關交通法令之規定，業已遵
      守，並盡相當之注意義務，以防止危險發生，始可信賴他
      人亦能遵守交通規則並盡同等注意義務，若因此而發生交
      通事故，方得以信賴原則為由免除過失責任（最高法院八
      十四年度臺上字第五三六０號判例意旨參照）。又按汽車
      駕駛人雖可信賴其他參與交通之對方亦能遵守交通規則，
      同時為必要之注意，謹慎採取適當之行動，而對於不可知
      之對方違規行為並無預防之義務，然因對於違規行為所導
      致之危險，若屬已可預見，且依法律、契約、習慣、法理
      及日常生活經驗等，在不超越社會相當性之範圍應有注意
      之義務者，自仍有以一定之行為避免結果發生之義務。因
      此，關於他人之違規事實已極明顯，同時有充足之時間可
      採取適當之措施以避免發生交通事故之結果時，即不得以
      信賴他方定能遵守交通規則為由，以免除自己之責任（最
      高法院七十四年臺上字第四二一九號判例意旨參照）。查
      ：被告駕車於行經上揭交岔路口時，有未注意車前狀況作
      隨時停車準備之未盡注意義務之情事，且依前述之現場路
      況，若被告於駕車通過該交岔路口之際有注意其右前方無
      名巷道路口有無車輛駛出，應仍有及時發現告訴人駛出之
      機車而能採取必要且有效之煞停、閃避措施之空間，均見
      前述，被告自無援引信賴原則希冀免責之餘地。
四、綜上，本件事證明確，被告否認有過失，尚不足採，其過失
    犯行洵堪認定。
貳、論罪科刑部分：
一、本案被告既係計程車駕駛人，以駕駛計程車搭載乘客為業，
    自屬從事駕駛業務之人，其於執行駕駛計程車業務之際因過
    失肇事致人受傷，核犯刑法第二百八十四條第二項前段之業
    務過失傷害罪。
二、被告於車禍發生後留於現場，並向隨後趕至現場處理尚不知
    肇事者為何人之警員，自承其係肇事計程車之駕駛人之事實
    ，有本案承辦警員丙○○所填具之自首調查表一紙在卷可憑
    （見他字卷第二五頁），被告嗣並接受裁判，顯已合於刑法
    第六十二條前段自首規定之要件，此並不因被告否認過失而
    有異，爰依該規定減輕其刑。
三、爰審酌本件車禍發生之原因，被告因有優先通過權，其過失
    程度顯然較輕，告訴人就本件車禍之發生則與有程度甚重之
    過失，告訴人之傷情，以及被告於原審雖否認有過失，但於
    原審勸諭時，亦表示除強制責任保險金外，另願賠償告訴人
    新臺幣四萬元，為告訴人所拒，有原審筆錄可證（見原審卷
    二第十四頁背面）等一切情狀，爰量處如主文第二項所示之
    刑，並諭知易科罰金之折算標準。
參、撤銷原審判決之理由：
    原審判決對被告據以論罪科刑，固非無見，惟對於本件車禍
    發生現場有橋墩阻隔視線一節，未予認定說明，而徒以卷附
    交通事故調查報告表之記載認現場視距良好，尚有未洽。又
    關於本件車禍肇事原因，被告固有前述之過失，惟告訴人之
    過失程度顯較被告者為重，並為肇事主因，復有鑑定意見以
    通過優先權之觀點認被告無過失，雖然此被告無過失之鑑定
    意見為法院所不採，但被告以此為抗辯理由，並非全然無據
    ，實難謂係：「飾詞狡辯，態度不佳」，且被告有優先通過
    權一節，亦應為量刑之重要參考，更何況，在告訴人過失程
    度甚重之情況下，被告於原審亦表示願意以上揭條件賠償告
    訴人，係告訴人拒絕接受，此等情狀於量刑時亦應併予審酌
    ，原審判決於說明量刑考量事由時，稱：「被告犯後仍飾詞
    狡辯，未與告訴人和解，犯後態度不佳」云云，似將被告有
    所依據之抗辯，作為被告應量處較重刑度之理由，實有未當
    。被告上訴意旨否認有過失責任，指摘原判決不當，雖無理
    由，但原判決既有上述可議之處，自應由本院將原判決撤銷
    改判。
據上論斷，應依刑事訴訟法第369條第1項前段、第364條、第299
條第1項前段，刑法第284條第2項前段、第62條前段、第41條第1
項前段，判決如主文。
本案經檢察官陳維練到庭執行職務。
中    華    民    國    95    年    2     月    22    日
                  刑事第九庭    審判長法  官  李文成
                                      法  官  官有明
                                      法  官  王復生
以上正本證明與原本無異。
不得上訴。
                                      書記官  王宜玲
中    華    民    國    95    年    3     月    6     日
附錄：本案論罪科刑法條全文
刑法第284條：
(過失傷害罪)
因過失傷害人者，處 6 月以下有期徒刑、拘役或 500 元以下罰
金，致重傷者，處1年以下有期徒刑、拘役或500元以下罰金。
從事業務之人，因業務上之過失傷害人者，處 1 年以下有期徒刑
、拘役或1 千元以下罰金，致重傷者，處 3 年以下有期徒刑、
拘役或2千元以下罰金。


司法院資訊處製作；財團法人民間司法改革基金會備份。
